【裁判字號】    99,交抗,1031
【裁判日期】    991208
【裁判案由】    聲明異議
【裁判全文】
臺灣高等法院臺中分院刑事裁定        99年度交抗字第1031號
抗告人  即
原處分機關  交通部公路總局臺中區監理所南投監理站
代  表  人  陳永泉
代  理  人  陳勝芳
受處分  人  陳常政
上列抗告人因受處分人違反道路交通管理處罰條例之聲明異議案
件，不服臺灣南投地方法院中華民國99年10月18日所為裁定（99
年度審交聲字第215號），提起抗告，本院裁定如下：
    主  文
抗告駁回。
    理  由
一、抗告意旨略以：
(一)、本案酒後駕車係駕駛人陳常政於民國（下同）95年10月30日
    23時38分許駕駛QV－2903號自用小貨車，行經南投縣名間鄉
    ○○路256號處，經警攔查實施酒測，測得其酒測值為0.67m
    g／l，酒精濃度超過規定標準，為南投縣政府警察局南投分
    局新佳派出所警員依違反道路交通管理處罰條例第35條第1
    項第1款掣開投警交字第JC0000000號舉發違反道路交通管理
    事件通知單舉發，其違規事實洵堪認定。
(二)、雖95年2月5日施行之行政罰法第27條第1項規定：「行政罰
    之裁處權，因三年期間之經過而消滅」，在同法第45條第1
    項、第2項規定：「本法施行前違反行政法上義務之行為應
    受處罰而未經裁處，於本法施行後裁處者，除第十五條、第
    十六條、第十八條第二項、第二十條及第二十二條規定外，
    均適用之。前項行政罰之裁處權時效，自本法施行之日起算
    。」，且依照行政罰法第45條之立法意旨，係採不溯既往原
    則，是於該法施行前違反行政法上義務之行為應受處罰而未
    經裁處者，裁處權時效自該法施行之日（95年2月5日）起算
    。
(三)、然本件違規於95年10月30日發生後，本站遲於99年9月3日始
    為裁決，實乃因受處分人其酒測值為0.67mg／l，為警依涉
    公共危險罪嫌疑案件移送臺灣南投地方法院檢察署偵辦，業
    經偵查終結，認以緩起訴處分為適當。緩起訴期間為2年，
    並向財團法人南投縣生命線協會支付新臺幣五萬元整（緩起
    訴期間起算日自95年11月29日至97年11月28日止），惟行政
    罰法第26條明定一事不二罰原則，且應受行政罰之行為如經
    不起訴處分或為無罪、免訴、不受理、不付審理之裁判「確
    定」者，始得依違反行政法上義務規定裁處之，並未包括「
    緩起訴」處分在內，雖「緩起訴」處分之最終使被告免於刑
    事追訴之效果與「不起訴」處分之效果相同，行政罰法第26
    條第2項解釋上應包括緩起訴處分情形在內，但依據行政罰
    法第26條第2項規定之立法意旨，亦必須待緩起訴處分實質
    確定時，被告才最終確定免於受刑事訴追，原處分機關始得
    為行政裁罰，亦即在緩起訴期間內即猶豫期間期滿前，該緩
    起訴處分仍有被撤銷之可能，此時原處分機關若依法為行政
    裁決，將使受處分人有同時遭受行政罰及刑事訴追之危險，
    而顯與行政罰第26條規定之立法意旨相違背，本站於緩起訴
    期間期滿（97年11月29日），緩起訴處分實質確定後始為裁
    決（99年9月3日），尚未逾三年裁處時效，原審法院漏查及
    此，逕認以行為終了日（95年10月30日）起算3年，已逾裁
    處時效，而將本案裁定「原處分撤銷，並諭知異議人不罰」
    ，顯有誤裁。
二、按「一行為同時觸犯刑事法律及違反行政法上義務規定者，
    依刑事法律處罰之。但其行為應處以其他種類行政罰或得沒
    入之物而未經法院宣告沒收者，亦得裁處之」，行政罰法第
    26條第1項定有明文。揆諸其立法理由：「一行為同時觸犯
    刑事法律及違反行政法上義務規定時，由於刑罰與行政罰同
    屬對不法行為之制裁，而刑罰之懲罰作用較強，故依刑事法
    律處罰，即足資警惕時，實無為一事二罰再處行政罰之必要
    ，且刑事法律處罰，由法院依法定程序為之，較符合正當法
    律程序，應予優先適用。但罰鍰以外之沒入或其他種類行政
    罰，因兼具維護公共秩序之作用，為達行政目的，行政機關
    仍得併與裁處」，探究其立法目的，無非在處罰目的相同且
    處罰方式相同時，若依刑事法律處罰，即足資警惕時，實無
    為一事二罰再處行政罰之必要。又行政罰法第26條第2項未
    規定包括「緩起訴處分」，「緩起訴處分」確定時，被告可
    免於刑事訴追，雖與不起訴處分效果相同，惟緩起訴處分為
    介於起訴及微罪職權不起訴間緩衝制度設計，其具體效力依
    刑事訴訟法第260條規定，於緩起訴處分期間屆滿未經撤銷
    者，非有同條第1款或第2款情形之一，不得對於同一案件再
    行起訴，即學理上所稱實質確定力，足見在緩起訴期間內，
    尚無實質確定力可言（最高法院94年台非字第215號判例、
    95年台非字第284號判決參照）。故觸犯刑事法律之犯罪行
    為，符合緩起訴要件，雖經檢察官為緩起訴處分，然就要件
    而言，緩起訴基本上係認被告有犯罪事實，僅暫緩起訴，並
    得課被告予一定負擔或指示，此不同於不起訴處分係因犯罪
    嫌疑不足或其他原因，不得附條件或負擔，可知緩起訴處分
    係屬一種刑事處罰。又經檢察官為「緩起訴」處分者，於「
    緩起訴」之猶豫期間內，檢察官可對其持續觀察，若認其顯
    無反省警惕之情或根本欠缺反省警惕能力者，得依職權或依
    告訴人之聲請，將「緩起訴」處分撤銷並依法追訴，亦即在
    緩起訴處分之猶豫期間內，刑事訴追程序仍未終局確定，此
    與不起訴處分確定後，刑事訴追程序終結，檢察官原則上不
    得就同一行為再行起訴之法律效果迥異。上開行政罰法第26
    條第2項既未明列「緩起訴處分」，即不宜擴張解釋，且緩
    起訴處分性質上亦與不起訴處分不同，無適用行政罰法第26
    條第2項規定之餘地。次按時效制度與人民權利義務有重大
    關係，其目的在於尊重既存之事實狀態，及維持法律秩序之
    安定，與公益有關，須逕由法律明定，鑑此，行政罰法業於
    94年1月14日經立法院三讀制定，同年2月5日經總統公布，
    該法第27條第1項規定：「行政罰之裁處權，因3年期間之經
    過而消滅」、第2項規定「前項期間，自違反行政法上義務
    之行為終了時起算。但行為之結果發生在後者，自該結果發
    生時起算」，其立法理由略以：「本條係有關行政罰裁處權
    時效之規定。按行政罰裁處權之行使與否，不宜懸之過久，
    而使處罰關係於不確定狀態，影響人民權益，惟亦不宜過短
    ，以免對社會秩序之維護有所影響」等語，可知公路監理主
    管機關對於違反道路交通管理事件行為人，其是否行使裁罰
    權，實不宜久懸不決，而使處罰關係處於不確定狀態，致影
    響人民權益。時效制度之功能，實為求法安定性，尊重既存
    事實狀態而避免人民法律上權利義務關係懸而不決，若行政
    機關藉此作為有無適用一事不二罰之依據，自顯與時效制度
    目的、功能有違。
三、經查：
(一)、受處分人陳常政於95年10月30日23時38分許，飲酒後駕駛車
    牌號碼QV－2903號自用小貨車，行經南投縣名間鄉○○路25
    6號處，經警攔查實施酒測，因測得其酒測值為0.67mg／l，
    呼氣酒精濃度超過規定標準之違規，為南投縣政府警察局南
    投分局警員依違反道路交通管理處罰條例第35條第1項第1款
    掣開投警交字第JC0000000號舉發違反道路交通管理事件通
    知單舉發。而飲酒後不能安全駕駛動力交通工具部分函送臺
    灣南投地方法院檢察署，經檢察官作成緩起訴處分，並於95
    年11月29日確定，緩起訴期間2年，並應向南投縣生命線協
    會支付新臺幣五萬元整，受處分人業於95年11月8日匯款完
    納該公益金，緩起訴期間則於97年11月28日期滿，有交通部
    公路總局臺中區監理所投監四裁字第65-JC0000000號違反道
    路交通管理事件裁決書、郵政跨行匯款申請書、臺灣南投地
    方法院檢察署檢察官95年度偵字第4674號緩起訴處分書、臺
    灣南投地方法院檢察署檢察官執行緩起訴處分命令通知書、
    臺灣高等法院被告前案紀錄表在卷可稽，且為受處分人所不
    爭執，足堪認定。
(二)、行政罰裁處權之行使與否，不宜懸之過久，而使處罰關係於
    不確定狀態，影響人民權益，緩起訴處分與不起訴處分復為
    二性質不同之處分，均如前述，而觀諸行政罰法第27條全文
    ：「行政罰之裁處權，因三年期間之經過而消滅。前項期間
    ，自違反行政法上義務之行為終了時起算。但行為之結果發
    生在後者，自該結果發生時起算。前條第二項之情形，第一
    項期間自不起訴處分或無罪、免訴、不受理、不付審理之裁
    判確定日起算。行政罰之裁處因訴願、行政訴訟或其他救濟
    程序經撤銷而須另為裁處者，第一項期間自原裁處被撤銷確
    定之日起算。」並未就緩起訴處分另行明定時效起算日，為
    求法安定性，尊重既存事實狀態暨避免人民法律上權利義務
    關係懸而不決，自不宜任意擴張時效規定之適用。原審以本
    件受處分人上開酒後駕車之違規時間係在95年10月30日，既
    在行政罰法生效施行之後，即應適用前述行政罰法有關裁處
    權時效之規定，以自受處分人上開違規行為終了時即95年10
    月30日起算3年，於98年10月29日裁處權時效屆至，故於98
    年10月30日起已不得再對受處分人裁罰為由，而撤銷原處分
    並諭知受處分人不罰，尚無違誤，抗告人抗告意旨認本件裁
    處權時效應自緩起訴處分實質確定日起算，要難採取，其抗
    告為無理由，應予駁回。
四、據上論斷，應依道路交通案件處理辦法第26條，刑事訴訟法
    第412條，裁定如主文。
中    華    民    國    99    年    12    月    8     日
            刑事第十庭    審判長法  官  江  錫  麟
                                法  官  陳      葳
                                法  官  紀  文  勝
以上正本證明與原本無異。
不得再抗告。
                                書記官  吳  姁  穗
中    華    民    國    99    年    12    月    8     日

司法院資訊處製作；財團法人民間司法改革基金會備份。
